【裁判字號】    95,上訴,538
【裁判日期】    950727
【裁判案由】    常業詐欺等
【裁判全文】
臺灣高等法院臺中分院刑事判決         95年度上訴字第538號
上  訴  人
即  被  告  甲○○
選任辯護人  陳聰能  律師
            楊盤江  律師
上列上訴人因常業詐欺等案件，不服臺灣彰化地方法院94年度訴
字第866號中華民國95年1月17日第一審判決（起訴案號：臺灣彰
化地方法院檢察署93年度偵字第4558號），提起上訴，本院判決
如下：
    主  文
原判決撤銷。
甲○○共同以意圖為自己不法所有，以詐術使人將本人之物交付
為常業，處有期徒刑壹年肆月，緩刑伍年。
    事  實
一、戊○○（由原審另行告發）係址設彰化縣彰化市○○路 425
    號「長森醫院」之院長及實際負責人，具有該醫院人事決定
    權，負責聘僱醫師、指示該院職員向中央健康保險局請領醫
    療給付等行政作業事項，係為從事業務之人。甲○○具有合
    法醫師資格並領有執業執照，其長期居住在台北縣，並未在
    彰化境內執業。戊○○及甲○○均明知未取得合法醫師資格
    者，不得擅自執行醫療業務，惟為貪圖利益，竟共同基於違
    反未取得合法醫師資格者，不得擅自執行醫療業務、意圖為
    自己不法所有而以詐欺為常業之犯意聯絡，及行使業務上登
    載不實文書之概括犯意聯絡，自民國八十五年間起，至九十
    四年四月間止，由戊○○向甲○○借用醫師證書及執業執照
    登錄於長森醫院，約定每月租照費用為新台幣（下同）一萬
    五千元，甲○○無須南下看診，另推由戊○○僱用知情而與
    渠等有上開違反醫師法、常業詐欺犯意聯絡，及行使業務登
    載不實概括犯意聯絡之某真實姓名年籍不詳未具合法醫師資
    格之成年男子，以甲○○醫師名義，在「長森醫院」內擅自
    執行外骨科醫療業務，且由該名男子填載病歷資料及開立處
    方簽，並利用不知情之醫院行政人員填製保險對象門診就醫
    紀錄明細表、醫療費用申請表等文書，連續明知為不實之事
    項，而將之登載於業務上作成之文書，據以向中央健康保險
    局申報以甲○○名義所為之門診、住院診療紀錄而行使上述
    不實資料，足以生損害於中央健康保險局，並致中央健康保
    險局承辦業務人員陷於錯誤，陸續核撥健保醫療費用予長森
    醫院，總計金額達871萬3137元之門診診療費用（ 病患就醫
    日期自85年4月1日起至93年12月30日止，申報費用日期自85
    年5月18日起至94年1月7日止），及262萬9079元之住院診療
    費用（ 病患入院日期自86年4月29日起至93年12月27日止，
    申報費用日期自86年6月3日起至94年1月13日止 ），而營利
    作為生活之資，並以為常業。
二、案經民眾告發由台灣彰化地方法院檢察署檢察官偵查起訴。
    理  由
一、訊據上訴人即被告甲○○否認有常業詐欺、違反醫師法、行
    使業務登載不實等犯行，並先後辯稱伊有去看診，但看的不
    多，僅看幾十個；伊雖住在北部，但偶爾會南下至長森醫院
    看診，伊與院方約定每月一萬五千元之底薪，超過約定之業
    績再另行給付現金作為報酬，並非出借牌照擔任掛名之醫師
    云云。惟查：
  (一)觀諸卷附長森醫院門診表，可知被告於九十一年十月間，在
    門診表上被排定之看診科目及時間為：「外骨科：星期二下
    午、晚上，星期四上午、下午、晚上，星期六上午」（見九
    十二年度他字第二○一三號卷宗第九頁），又其於九十三年
    十一月間，在門診表上被排定之看診科目及時間為：「內科
    ：星期二晚上、星期三晚上，外骨科：星期六上午」（見偵
    字第4558號卷第18頁），足認被告係長森醫院所排定具有固
    定門診時段之醫師。而依中央健康保險局所提供長森醫院以
    被告名義申領之健保費用觀之，自85年5月18日起至94年1月
    7日止申報之門診診療費用（ 病患就醫日期自85年4月1日起
    至93年12月30日止），申報筆數甚多，總金額已達八百七十
    一萬三千一百三十七元（見原審卷(一)第11頁、原審卷(二)整卷
    ）；另自 86年6月3日起至94年1月13日止申報之住院診療費
    用（ 病患入院日期自86年4月29日起至93年12月27日止），
    總金額亦達二百六十二萬九千零七十九元（見原審卷(一)第33
    -39頁）。 然查上述期間內，被告曾於八十八年二月十二日
    出境，至同月十六日入境，但長森醫院仍有被告看診紀錄數
    十筆（見原審卷(二)第86至88頁、偵字第4558號卷第10頁）；
    又於九十一年九月二十日至二十七日出境而不在國內，但長
    森醫院仍有被告看診紀錄共三十五筆；被告復於九十二年九
    月二十三日至十月十日出國，而此期間內被告竟仍有看診紀
    錄三十二筆，此亦有甲○○之入出境查詢結果表二張及申報
    明細表在卷可稽（見92年度他字第2013號卷第19、20、22、
    23頁）。另徵之：(1) 證人張雅萍曾於91年9月26日前往長森
    醫院就醫（ 見原審卷(二)第182頁），其於原審審理時到庭證
    稱：「（你記得幫你驗傷醫師嗎？是否為現場的三位醫師？
    ）（證人當場指認）瘦瘦的，年紀沒有很大相貌不記得」、
    「（醫生幾歲？）三、四十歲」、「（是不是被告？）不是
    」等語明確（見原審卷(一)第70頁），並有張雅萍病歷（見偵
    字第4558號卷第43- 45頁）在卷可稽。(2)證人紀玉滿曾於91
    年9月25日前往長森醫院就醫（見原審卷(二)第184頁），其於
    原審證稱：「（幫你看診的醫師是幾歲的人？）五十多歲的
    中年人」等語（見原審卷(一)第73頁反面）；另於偵查中證稱
    ：至長森醫院就診過一次，伊只記得是一位50幾歲男性醫生
    ，在調查站的指認甲○○醫師伊沒有印象等語（見偵字第45
    58號卷第30-31頁），並有紀玉滿病歷在卷可稽（見偵字第4
    558號卷第49 -50頁）。(3)證人林傳曾於91年9月24日前往長
    森醫院就醫（ 見原審卷(二)第182頁），其於偵查中證稱：伊
    沒有給調查員請伊現場指認之甲○○醫生看診（見偵字第45
    58號卷第32頁），並有林傳病歷在卷可憑（見偵字第4558號
    卷第51-53頁）； 雖證人林傳於原審審理時到庭證稱幫伊看
    病之醫師已沒有印象，幾歲也不知道等語（見原審卷(一)第12
    9 頁），然此應係時間久隔，記憶日漸模糊所致，尚難為有
    利於被告之認定。(4) 證人丁○○曾於91年9月間至長森醫院
    住院治療及門診（ 見原審卷(一)第37頁、卷(二)第186頁）。據
    證人丁○○在偵查中所述：調查筆錄所言實在，在調查站指
    認之「甲○○」醫師確實不是當時為伊看診之醫師等語（見
    偵字第4558號卷第25 -29頁）。均足證長森醫院確有虛報實
    際看診醫師之情形。且由上述證詞，可知長森醫院門診表上
    所排定之甲○○醫師，並非證人郭溪泉，且另有一固定之中
    年人冒用被告之名義執行業務，足證長森醫院借用被告之牌
    照，並非意在提高醫院級數及增加病床數，而係為僱用不詳
    姓名年籍之中年人從事醫療行為。衡情若該名中年人具有合
    法牌照，長森醫院當無須再租借被告牌照而增加營業費用，
    是以該名中年人並不具有合法之醫師執照，應堪認定。
  (二)又查，證人丁○○曾於檢察官訊問時證稱：調查筆錄所言實
    在、在調查站的指認甲○○醫師確實不是當時為伊看診的醫
    師等語（見同前卷第25頁）。證人丁○○於94年12月13日原
    審審理時復證稱：「（清醒的時候去病房有幾個醫師去看診
    ？）有兩位醫師，壹位甲○○醫師及證人郭溪泉醫師」、「
    （九月十九日到九月二十三日，你還有去醫院治療？）我後
    來出院後覺得胸部不舒服，所以回去看診，就繼續住院治療
    」、「（第二次是那位醫師幫你治療？）我是掛甲○○」、
    「（二次你住院期間幫你看病的甲○○是否為同一人？）是
    的」、「（後面這三位是否有幫你看診的醫師？）（證人當
    場指認）郭溪泉醫師他幫我開刀，我認識他」、「（在場的
    三位是否有有你所說的甲○○？）沒有我說的甲○○醫師年
    約四、五十歲」、「（他有說他是石醫師嗎？）沒有，但是
    我回去複診及復健都是掛郭醫師及石醫師，因為我住院的時
    候都是郭醫師及石醫師巡房，所以我就掛他們的門診。我按
    照他們的門診時間表去掛號」、「（你說你都是石醫師幫你
    看診，石醫師有跟你自稱他是甲○○嗎？）因為門診表上是
    甲○○，我掛甲○○醫師，所以我認為是甲○○」、「（九
    月十日及九月十九日還有之後的複診的甲○○醫師，是否為
    同一人？）是的」、「（你如何知道巡房的醫生是何人？）
    我住院的時候有傷口要換藥，我認識郭醫師，另一位我也不
    知道為什麼就稱呼他石醫師，我稱呼他石醫師對方也沒有什
    麼異常反應」、「（你為何稱他為石醫師？）我聽大家都叫
    他石醫師旁邊的人都叫他石醫師我開刀完後去看門診表，才
    知道是郭醫師及石醫師」等語（見原審卷(一)第71-72頁），
    已然明確指稱在其住院治療期間及嗣後門診時，所見之「甲○○醫師」均非本案被告甲○○。被告原審辯護人於原審審
    理時提出辯護意旨主張甲○○出國期間所申報之看診病患，
    均由郭溪泉看診（見原審卷(一)第29頁），自非可採。被告之
    選任辯護人再於本院審理提出辯護意旨主張甲○○出國期間
    幫丁○○看診之醫師其實是乙○○醫師云云（見本院卷第29
    頁、第34頁反面、35頁正面等），並再次聲請詰問證人丁○○。證人丁○○於本院95年5月11日審理時雖稱：「（請你
    當場指認在庭的醫師〈即證人戊○○、辛○○、庚○○、乙○○〉，哪一位是除了郭溪泉醫師之外有幫你看過病的人？
    ）應該是這一位（指乙○○醫師）」、「（你剛才說在庭的
    乙○○醫師有幫你看過，你在原審所說的另一位醫師是否就
    是乙○○醫師，你當時是否把他認為他就是石醫師嗎？）應
    該是」、「（你為何知道有甲○○這個醫師呢？）我去門診
    掛號大部分都是掛郭醫師的號，因為我曾經掛石醫師的診，
    是他（指乙○○）幫我看，所以我稱他石醫師（指乙○○）
    」、「（你稱呼他〈乙○○〉石醫師時他有否認嗎？）沒有
    」、「（你剛才所說的你看過乙○○醫師的診是在門診的時
    間，然後你把他認為是石醫師是嗎？）是的」、「（你在原
    審回答說我聽大家都稱他為石醫師、因為旁邊的人也都叫他
    石醫師，那個石醫師是否就是在庭之乙○○醫師？」（當庭
    指認）是」（見本院卷62- 63頁）。然證人乙○○於本院審
    理時對於證人丁○○所言迭稱「時間太久了，印象模糊」、
    「有沒有看過他的診我已經不記得了」（見本院卷第63頁）
    。且證人乙○○於檢察官詰問其「復健科醫師可以看骨科的
    病人嗎？」時答稱：「如果患者有掛號可以看」，然證人丁○○稱都是掛甲○○或郭溪泉醫師的門診，可知其於長森醫
    院未掛復健科」；又經辯護人詰問以：「你在長森醫院任職
    期間有無醫師之間互相支援〈開刀或請假〉的情形？」時回
    稱：「有，如果外、骨科的醫師去開刀的話就會幫忙看診」
    ，亦僅回答「開刀時」會幫忙看診，則被告甲○○出國請假
    ，顯難一體適用；檢察官再詰問其「你剛才提到有所謂支援
    看診的情形，是否要同一科，如果骨科的醫師去開刀你是復
    健科的醫師你會去支援骨科的門診看診嗎？」時答稱：「我
    們會先問病患是否要給我看診，有時候是我問，有時候是跟
    診的護士問」，再問其「你的意思是說你們都會清楚的告訴
    患者你是復健科的醫師？」時答稱：「應該是會」，然經訊
    之證人丁○○則稱不記得了，可知證人乙○○未曾幫丁○○
    看診。況依中央健康保險局檢附丁○○就醫資料顯示丁○○
    係自91年9月10日起住院，並分別於91年9月24日、9月30日
    就醫（前揭資料皆以甲○○名義申報）；而長森醫院係採「
    業績制度」，任一合格之醫師衡情均不可能如此長期幫同一
    個醫師支援，並且不在乎業績薪水自己領不到而由該被支援
    醫師請領；且縱退步言之，認「乙○○醫師」在甲○○「出
    國」期間支援幫忙看診致病人「誤認」其為「甲○○醫師」
    ，則甲○○出國期間僅於91年9月20日至27日，何以於91年9
    月10日至19日及9月24日、9月30日等被告甲○○非出國期間
    ，仍由「乙○○醫師」支援「甲○○醫師」幫忙看診？綜上
    所述，均足證證人丁○○於本院審理中所稱由乙○○醫師看
    診等語，應係事後迴護被告之言，顯無足採。
  (三)長森醫院院長即證人戊○○於原審審理時，雖到庭證稱該院
    有錯報診療醫師而向中央健康保險局請領健保給付之情形，
    並證稱係因為電腦作業疏失導致云云。惟依其所證述被告支
    領薪資之方式為：底薪每月一萬五千元，超過約定診次之業
    績另外給予現金酬勞，業績係以電腦登錄為準等情觀之，長
    森醫院必得有正確之電腦統計制度及管理程序，使能核實計
    算被告之業績酬勞，豈有經常錯誤登錄看診醫師之理？況證
    人戊○○證稱：被告在八十八年以後只是兼職，薪水都不會
    超過其業績，又近年因身體不佳，其看診情形不固定，每月
    診次亦未予以限制，有時一、二個星期才來一、二次云云，
    惟參酌中央健康保險局提供之申報資料，被告自八十八年一
    月十日起至九十三年十二月三十日之看診次數非常頻繁（見
    原審卷(二)第83-248頁），並不低於八十八年以前之看診頻率
    ，實難認係出於偶然疏失所致。又院方既已明知被告身體不
    佳，無法定期南下看診，但為何門診表上仍為被告安排多個
    固定看診之時間，亦顯係出於欺騙病患之目的。兼衡長森醫
    院門診表上另一位外科醫師即證人郭溪泉在原審審理時證稱
    ：我自八十九年開始擔任長森醫院外科醫師，至九十四年四
    月一日離職，星期一至六都有看診，外科及骨科幾乎都是我
    的病人，我與被告見面之次數不超過二次等語；並參照長森
    醫院門診表上所排定之外骨科醫師不過二至三人，以其營業
    規模而論，醫師等彼此之間應甚為熟悉，然證人郭溪泉醫師
    在任職之四、五年期間，竟只見過被告二面，足認被告並未
    實際在長森醫院執業。
  (四)再查被告於調查局接受詢問時坦承：我從八十五年間開始受
    僱於長森醫院擔任外科醫師，我平時一年到長森醫院看診一
    、二次，每次停留一、二天，長森醫院每月支付我一萬五千
    元的薪資，每三個月將薪資匯到我永和市永貞郵局帳戶內，
    我在長森醫院並未固定班次看診，如前所述每年僅到長森醫
    院看診一、二次，雖有親自看診，但每年看診病患僅有少數
    人，從八十五年執業到九十二年，所看病患大概只有十人左
    右，九十三年以後便未在長森醫院看診，因為我看診的病患
    人數很少，等於是把醫師執照借給長森醫院，這應該算是我
    和長森醫院之間的默契，因此醫院支付我每月一萬五千元當
    作酬勞，我會將醫師執照借給長森醫院，是因為我已經退休
    ，出借醫師執照每月可以拿到一萬五千元作為養老金等語（
    見偵字第4558號卷第58- 64頁）；另於偵訊時供稱：我有去
    看診過，但次數太少，我不會用電腦，我一年大概去一、二
    次，時間約一個診次，看不了什麼病人，因為我不懂台語，
    醫院沒有給我固定班次，我是貪圖一萬五千元的小利才這樣
    ，一萬五千元是出借牌照的費用，醫院是貪圖大利等語（見
    偵字第4558號卷第35- 37頁）。上述被告之自白，清楚說明
    其何以借牌予長森醫院之原由，且係在案件偵查初期所為之
    陳述，較少受他人左右影響，顯具較高之可信性。原審辯護
    人雖提出國防大學國防醫學院三軍總醫院附設民眾診療服務
    處診斷證明書，及國軍桃園總醫院附設民眾診療服務處診斷
    證明書（見原審卷(一)第89、103頁），以證明被告患有腦血
    管病變、高血壓、輕度智能障礙等疾病，表示被告在調查站
    及偵訊時因緊張、失智而供述不實。本院審理時，被告選任
    辯護人聲請傳喚證人丙○○醫師行交互詰問，證人丙○○醫
    師於本院審理中雖證稱「病患的主訴是記憶不好已有三年」
    ，惟證人丙○○醫師同時亦證稱「（『輕度智能障礙』指的
    是什麼疾病？）是醫學上的專有名詞，一般年紀大的人當然
    會有記憶力比較不好的狀況，但是離失智症（即老人痴呆）
    還有段距離，『輕度智能障礙』是介於正常與失智症的過渡
    時期，根據醫學記載，一個人若被診斷為輕度智能障礙之後
    ，大約有百分之五十的人，過了四年之後可能會進入失智症
    的階段」、「（輕度智能障礙的臨床治療情形？）主要是病
    人有記憶力的障礙，但是目前無法確定是失智症的程度」等
    語（見本院卷第71、72頁）；參以被告在法庭上之回答清楚
    明白，並無緊張或失常之表現，又其在調查站及偵訊時之供
    述詳盡明確，已如前述，且證人丙○○醫師又證稱：「（依
    被告當時的症狀，他對於問題的理解能力及表達能力是否有
    影響？）應該沒有影響」等語（見本院卷第73頁），足見被
    告雖因年紀大，但尚無失智之情形，而其記憶力或因年老而
    稍有減退之現象，然此並不影響其對於問題之理解能力及表
    達能力，其前述所為不利於己之供述應可採信。
  (五)綜前所述，長森醫院在被告出國期間仍向中央健康保險局申
    請醫療給付，足證其確有申報不實情形，再參諸長森醫院為
    被告所安排之門診表，及證人郭溪泉證稱很少見到被告、證
    人丁○○證稱甲○○醫師不是被告，而另有其人等情，足認
    戊○○擔任院長之長森醫院僱用未具合法醫師執照者以被告
    名義進行看診，是以被告於偵訊時自白借牌一節，應可採信
    ，其於原審及本院審理時，翻異前詞，改稱其有實際看診及
    拿取業績獎金云云，係事後卸責之詞。證人戊○○證稱是因
    為電腦作業疏失致申報錯誤，被告受僱於長森醫院期間有前
    往看診，並非向被告借牌，且未另僱用不具醫師資格之人代
    替被告看診云云，亦係迴護被告並預為自己脫罪之詞，俱不
    足採信。證人戊○○另稱其在94年間曾到彰化縣調查站接受
    約談，是因為長森醫院之醫師於出國期間，醫院用醫師之名
    義申報健保給付，此種情形除伊外，另外連同被告還有五個
    醫師也有這種情形（見本院卷第65頁反面至66頁正面）；證
    人辛○○於本院審理時亦證稱其曾於94年間到彰化縣調查站
    接受約談，原因是其有段時間出國十幾日，但醫院卻用其名
    義申報看診之健保給付等語（見本院卷第68頁反面）。然此
    與被告係長時間借牌給證人戊○○擔任院長之長森醫院使用
    ，另方面卻由戊○○僱用未具合法醫師資格者以被告名義進
    行看診之情形不同，二者非可相與比擬，所證自無從為有利
    於被告之認定。又被告雖供稱從八十五年執業到九十二年，
    所看病患大概只有十人左右；證人郭溪泉於原審亦證稱其在
    長森醫院看到被告不超過二次，一次在門診大廳，另一次在
    門診時；又證人辛○○於本院審理時證稱其曾在長森醫院看
    過被告，被告有在長森醫院看診，診間在內科那邊，被告有
    段時間在長森醫院看診時住在宿舍，其曾在宿舍、路上、醫
    院電梯內看過被告云云（見本院卷第68- 70頁）。然依被告
    所供，其每年所看病患平均僅一至二人，相較於卷附長森醫
    院於85年間至94年間以被告名義申請之健保給付診次數量及
    給付金額暨上開門診表所示，所佔比例顯然微乎其微，該醫
    院應無可能期待其到院看診始能進行醫療業務，則被告於有
    限之次數前往長森醫院時是否有真正看過診，實足滋疑！況
    被告與證人等又無法提出被告曾看過之病患姓名以供查證，
    尚難以被告曾出現在長森醫院或宿舍，即認被告確實曾在長
    森醫院真正執行醫療業務過，所供及所證尚難為有利於被告
    之認定。本件被告甲○○具有合法醫師資格並領有執業執照
    ，其長期居住在台北縣，並未在彰化境內執業，為貪圖利益
    ，允證人戊○○之請，將其醫師證書及執業執照借給戊○○
    登錄於長森醫院，其長期借牌而坐領乾薪，對於戊○○僱請
    未具合法醫師資格者以被告之名在長森醫院執行醫療業務之
    事，自難諉為不知，且長森醫院為健保特約醫院，勢必以被
    告名義申請健保給付，其有違反醫師法、常業詐欺、行使業
    務登載不實之犯意聯絡甚明。本案事證明確，被告所辯係事
    後卸責之詞，不足採信，其犯行堪以認定，自應依法論科。
    被告選任辯護人以被告辯稱長森醫院發生多筆被告未看診而
    以被告名義申報健保給付，係因電腦作業疏失所致，此涉及
    專業技術，有必要請為長森醫院設計電腦軟體及出售電腦之
    公司派員說明之必要，而聲請傳喚該公司人員到庭作證。然
    本案並非因電腦作業疏失所造成，已詳如前述，且電腦如何
    操作係長森醫院內部控管之問題，與該電腦軟體如何設計無
    關，此部分不具關連性，爰無傳喚之必要。末以證人紀玉滿
    、林傳、丁○○於偵查中所述，未有何非基於證人自由意志
    而為陳述之情形存在，且係經具結而為證述，應無顯有不可
    信之情況存在，依刑事訴訟法第一百五十九條之一第二項規
    定，得為證據。
二、查我國刑法業以中華民國九十四年二月二日總統華總一義字
    第09400014901號令修正公布第1～3、5、10、11、15、16、
    19、25～27、第四章章名、28～31、33～38、40～42、46、
    47、49、51、55、57～59、61～65、67、68、74～80、83～
    90、91-1、93、96、98、99、157、182、220、2 22、225、
    229-1、231、231-1、296-1、297、315-1、315-2、316、34
    1、343條條文；增訂第40-1、75-1條條文；刪除第56、81、
    94、97、267、322、327、331、340、345、350條條文 ；並
    自九十五年七月一日施行。被告行為後，其應適用之相關法
    律已有變更，茲就與本案適用有關之條文，比較說明如下：
  (一)查被告行為後，刑法第三百四十條常業詐欺罪業已刪除，是
    被告犯後法律已有變更，而刑法第三百三十九條第一項之普
    通詐欺罪，其法定本刑為五年以下有期徒刑、拘役或科或併
    科（銀元）一千元以下罰金；而修正刪除前之刑法第三百四
    十條常業詐欺罪，其法定本刑為一年以上七年以下有期徒刑
    ，得併科（銀元）五萬元以下罰金。本件被告所為構成常業
    詐欺罪，而其詐欺行為有多次，依新法各別多次論斷詐欺罪
    之結果（即數罪併罰），其刑度顯較修正刪除前刑法第三百
    四十條常業詐欺罪為重，經比較新舊法結果，應依刑法第二
    條第一項前段之規定，適用有利於被告之法律，即適用被告
    行為時之修正刪除前刑法第三百四十條常業詐欺罪處罰。
  (二)法定刑中罰金刑部分：
    刑法第三十三條第五款業經修正公布，修正後刑法第三十三
    條第五款規定「罰金：新臺幣一千元以上，以百元計算之」
    ，與修正前刑法第三十三條第五款規定「罰金：（銀元）一
    元以上」不同。比較新舊法結果，以舊法即行為時法較有利
    於被告，故依刑法第二條第一項前段規定，本案關於修正刪
    除前刑法第三百四十條常業詐欺罪及刑法第二百十六條、第
    二百十五條之行使業務登載不實文書罪之法定刑罰金部分，
    自應適用行為時之法律規定決定其罰金部分之法定刑。
  (三)法定刑中罰金刑提高標準之新舊法適用：
    被告行為後，刑法施行法第一條之一於九十五年六月十四日
    經以華總一義字第09500085181 號令修正公布增訂。修正增
    訂之刑法施行法第一條之一規定「中華民國九十四年一月七
    日刑法修正施行後（按指九十五年七月一日），刑法分則編
    所定罰金之貨幣單位為新台幣。九十四年一月七日刑法修正
    時，刑法分則編未修正之條文定有罰金刑者，自九十四年一
    月七日刑法修正施行後，就其所定數額提高為三十倍。但七
    十二年六月二十六日到九十四年一月七日新增或修正之條文
    ，就其所定數額提高為三倍」。而本件被告所犯：(1)修正刪
    除前刑法第三百四十條常業詐欺罪之法定刑有罰金刑（銀元
    五萬元以下），該法條係於中華民國八十八年二月三日經以
    總統（88）華總一義字第8800024750號令修正公布，屬前述
    「七十二年六月二十六日到九十四年一月七日新增或修正之
    條文，就其所定數額提高為三倍」之適用範圍。依現行法規
    所定貨幣單位折算新臺幣條例第二條規定「現行法規所定金
    額之貨幣單位為圓、銀元或元者，以新臺幣元之三倍折算之
    」，如換算為新台幣，則修正刪除前刑法第三百四十條常業
    詐欺罪法定刑罰金刑部分，應為罰金「新台幣十五萬元以下
    」（銀元五萬元乘三）。如適用刑法施行法第一條之一規定
    提高為三倍，亦為「新台幣十五萬元以下」。比較新舊法適
    用之結果，其關於法定刑為罰金部分之提高標準，新舊法均
    無不利之情形，故依刑法第二條第一項前段規定，本案關於
    修正刪除前刑法第三百四十條常業詐欺罪之法定刑罰金提高
    標準部分，自應適用行為時之法律。(2)刑法第二百十六條、
    第二百十五條之罪，其法定刑有罰金刑（ 銀元500元以下）
    ，且為刑法分則編未修正之條文而定有罰金刑者；於刑法施
    行法第一條之一修正增訂前，其貨幣單位為銀元，罰金刑之
    提高標準應適用罰金罰鍰提高標準條例第一條之規定「依法
    律應處罰金、罰鍰者，就其原定數額得提高為二倍至十倍。
    」而再依現行法規所定貨幣單位折算新臺幣條例第二條規定
    「現行法規所定金額之貨幣單位為圓、銀元或元者，以新臺
    幣元之三倍折算之。」如換算為新台幣，則該條法定刑罰金
    刑部分，應為罰金新台幣15000元以下（ 500元乘10乘3）。
    如適用刑法施行法第一條之一規定提高30倍，亦為新台幣15
    000元以下（500元乘30）。比較新舊法適用之結果，其關於
    法定刑為罰金部分之提高標準，新舊法均無不利之情形，故
    依刑法第二條第一項前段規定，本案關於刑法第二百十六條
    、第二百十五條之罪法定刑罰金提高標準部分，自應適用行
    為時之法律即罰金罰鍰提高標準條例第一條及現行法規所定
    貨幣單位折算新臺幣條例第二條之規定。
  (四)連續犯部分：
    本件被告所犯刑法第二百十六條、第二百十五條之罪，成立
    連續犯，因其得處徒刑之範圍乃依刑法第二百十六條、第二
    百十五條之罪之本刑得加重至二分之一而已，顯然比依新刑
    法規定，應將行使業務登載不實文書行為分論併罰之結果為
    輕，依裁判時之新法第二條第一項比較之結果，以修正前刑
    法較有利於被告，應依修正刪除前刑法第五十六條規定，以
    連續犯論處。
  (五)牽連犯部分：
    查被告行為後，刑法第五十五條後段關於牽連犯之規定業已
    刪除，是被告犯後法律已有變更，而本件被告於舊法時期所
    犯之醫師法第二十八條前段之擅自執行醫療業務罪、（修正
    刪除前）刑法第三百四十條常業詐欺罪、刑法第二百十六條
    、第二百十五條之行使業務登載不實文書罪，依新法應各別
    多次論斷之結果（即數罪併罰），其刑度顯較修正前應依刑
    法第五十五條後段之規定以從一重之常業詐欺罪處斷為重，
    經比較新舊法結果，應依刑法第二條第一項之規定，適用有
    利於被告之法律，即適用被告行為時之修正前刑法第五十五
    條牽連犯之規定，從一重之常業詐欺罪處罰。
  (六)緩刑宣告部分：
    被告行為後，緩刑之規定亦經修正公布，倘若行為人未曾受
    有期徒刑以上刑之宣告，此時不論依修正前後刑法第74條規
    定，皆得宣告緩刑。然從撤銷緩刑規定的角度而言，九十四
    年二月二日修正公布之刑法放寬撤銷緩刑事由，對行為人較
    不利，但是從新刑法施行法第六條之一可知，不論緩刑宣告
    係在新法施行前而適用舊法為之，或新法施行後適用新法為
    之，皆得依新法規定撤銷緩刑，故就撤銷緩刑而言，沒有新
    舊法何者較有利或不利之比較問題。但新刑法第七十四條第
    二項得命行為人履行負擔，同條第五項緩刑效力不及於從刑
    及保安處分，而舊刑法則無此規定，整體比較之下，依新刑
    法第七十四條所為緩刑宣告較不利於行為人，故依新刑法第
    二條第一項前段規定，應適用行為時法律，即舊刑法緩刑規
    定為本件緩刑之宣告（詳如後述）。
  (七)刑法第二十八條規定業經修正公布，修正前之規定為：「二
    人以上共同實施犯罪之行為者，皆為正犯」，修正後之規定
    為：「二人以上共同實行犯罪之行為者，皆為正犯」。本案
    被告不論依修正前、後刑法第二十八條規定，均成立共同正
    犯，依刑法第二條第一項前段，自應適用行為時即修正前之
    刑法第二十八條規定。
三、按刑法上所謂常業犯，係指反覆以同種類之行為為目的之社
    會活動之職業性犯罪而言，至於犯罪所得之多寡，是否恃此
    犯罪為唯一之謀生職業，則非所問。被告與其他共犯長期以
    未具有合法醫師資格者假被告甲○○之名擅自執行醫療業務
    ，並據以向中央健康保險局詐領健保給付，顯屬反覆以同種
    類之行為為目的之社會活動之職業性犯罪，其為詐欺罪之常
    業犯，至為明確。核被告所為，係犯醫師法第二十八條前段
    之擅自執行醫療業務罪、（修正刪除前）刑法第三百四十條
    常業詐欺罪、刑法第二百十六條、第二百十五條之行使業務
    登載不實文書罪。被告業務上登載不實文書之低度行為，為
    行使業務上不實文書之高度行為所吸收，不另論罪；其先後
    多次行使業務上不實文書行為，時間緊接，犯罪構成要件相
    同，顯係基於概括犯意反覆為之，為連續犯，應依（修正刪
    除前）刑法第五十六條之規定以一罪論，並均加重其刑。次
    按刑法第三十一條第一項，限於因身分或其他特定關係成立
    之罪，其無特定關係之人與之共犯別無處罰法條時，始有其
    適用；如非基於身分或特定關係之犯罪行為，共同正犯間之
    處罰，並無適用本條之必要。又醫師法第二十八條第一項前
    段（按現行法為第二十八條前段）之犯罪，以未具有合法醫
    師資格，為犯罪構成要件之一，並非因身分或其他特定關係
    而成立之犯罪；如未具合法醫師資格者與具合法醫師資格者
    共同觸犯該罪，亦能成立共同正犯（最高法院90年度台上字
    第1326號、 86年度台非字第369號判決意旨參照）。又共同
    正犯之意思聯絡，原不以數人間直接發生者為限，即有間接
    之聯絡者，亦包括在內（最高法院77年台上字第2135號判例
    意旨參照）。查，本件被告甲○○與證人戊○○雖具有合法
    醫師資格，但明知另一姓名年籍不詳以甲○○名義在長森醫
    院執行醫療業務之人未取得合法醫師資格，竟由戊○○加以
    僱用，在該院擅自執行醫療業務，則被告與證人戊○○雖具
    有合法醫師資格，然與未具合法醫師資格之該名不詳姓名者
    共同實施犯罪，雖醫師法第二十八條前段之罪並非因身分或
    特定關係成立之犯罪，而無適用刑法第三十一條第一項處罰
    之必要，但被告就所犯醫師法第二十八條前段之罪，自應依
    （修正前）刑法第二十八條規定論以共同正犯。被告與證人
    戊○○及該冒名執行醫療業務之人，就上開三項犯行有犯意
    之聯絡及行為分擔，為共同正犯。其等利用長森醫院所屬不
    知情之行政人員製作保險對象門診就醫紀錄、醫療費用申請
    表等文書，向中央健康保險局請領醫療給付，為間接正犯。
    被告所犯上述三罪之間，有手段、目的之關係，為牽連犯，
    應依（修正前）刑法第五十五條後段之規定，從較重之常業
    詐欺罪論處。被告除檢察官於起訴書所載犯行外，其餘犯行
    部分雖未據起訴，惟該等部分與經起訴部分間或有連續犯裁
    判上一罪關係，或有實質上一罪關係，均為起訴效力所及，
    本院得併予審理。
四、原審認被告犯罪事證明確，予以論罪科刑，固非無見。惟原
    判決：1.就被告詐取住院診療費用262萬9079元 部分漏未認
    定；2.被告所犯刑法第二百十六條、第二百十五條之罪部分
    ，應成立連續犯，亦疏未認定；3.就檢察官未起訴部分併予
    審理，未說明法律上之理由；4.被告就所犯醫師法第二十八
    條前段之擅自執行醫療業務罪部分，並非幫助犯，而係共同
    正犯，原判決認定係幫助犯罪，均有未洽。被告上訴意旨否
    認犯罪，指摘原判決不當，雖無理由，惟原判決既有上述可
    議之處，即屬無可維持，自應由本院將原判決撤銷改判。爰
    審酌被告出借牌照供他人使用，使無照醫師得以從事醫療行
    為，規避行政監督及應負之醫療責任，對病患就醫權益影響
    甚大，並審酌其年事已高，尚無前科（有台灣高等法院被告
    前案紀錄表可稽）等一切情狀，量處如主文第二項所示之刑
    ，以示儆懲。末查：被告前未曾受有期徒刑以上刑之宣告，
    有前開紀錄表在卷可稽，其在本案偵、審期間，南北往返奔
    波出庭應訊，且年已屆滿八十歲，有高血壓及腦血管病變纏
    身，信其經此教訓，已知所警惕，而無再犯之虞，本院認所
    宣告之刑，以暫不執行為適當，爰併依修正前刑法第七十四
    條第一款規定宣告緩刑，以啟自新。
五、至長森醫院院長戊○○亦涉有前揭犯嫌，已如前述，此部分
    宜由檢察官另行分案調查，亦併予敘明。
據上論結，應依刑事訴訟法第三百六十九條第一項前段、第三百
六十四條、第二百九十九條第一項前段，醫師法第二十八條前段
、刑法第十一條前段、第二條第一項前段、（修正前）第二十八
條、（修正刪除前）第五十六條、第二百十六條、第二百十五條
、（修正刪除前）第三百四十條、（修正前）第五十五條、（修
正前）第七十四條第一款，罰金罰鍰提高標準條例第一條前段，
判決如主文。
本案經檢察官己○○到庭執行職務。
中    華    民    國    95    年    7     月    27    日
               刑事第四庭  審判長法  官  洪  耀  宗
                                 法  官  劉  登  俊
                                 法  官  江  德  千
上列正本證明與原本無異。
如不服本判決應於收受送達後十日內向本院提出上訴書狀，其未
敘述上訴之理由者並得於提起上訴後十日內向本院補提理由書（
均須按他造當事人之人數附繕本）。
                                 書記官  吳  麗  琴
中    華    民    國    95    年    7     月    28    日
【附錄論罪科刑法條】
醫師法第28條前段：
未取得合法醫師資格，擅自執行醫療業務者，處6個月以上5年以
下有期徒刑，得併科 新臺幣30萬元以上150萬元以下罰金，其所
使用之藥械沒收之。
刑法第216條
行使第210條至第215條之文書者，依偽造、變造文書或登載不實
事項或使登載不實事項之規定處斷。
刑法第215條
從事業務之人，明知為不實之事項，而登載於其業務上作成之文
書，足以生損害於公眾或他人者，處3年以下有期徒刑、拘役或5
00元以下罰金。
（修正刪除前）刑法第340條
以犯 第339條之罪為常業者，處1年以上7年以下有期徒刑，得併
科5萬元以下罰金。
                                                      Ｆ


司法院資訊處製作；財團法人民間司法改革基金會備份。
